---
title: "Trabajo Práctico Nº 3: Regresión logística"
subtitle: "Análisis de ingresos altos en el Adult Census Income Dataset"
author: "Juan Ignacio Gutierrez Julian"
date: "`r Sys.Date()`"
lang: es
execute:
  echo: true
  output: true
  eval: true
  warning: false
  message: false
format:
  html:
    toc: true
    toc-location: left
    toc-title: "Contenidos"
    embed-resources: true
    theme: cosmo
    code-fold: false
    code-tools: true
    df-print: paged
    include-in-header:
      text: |
        <style>
        body {
          text-align: justify;
          font-size: 16px;
          line-height: 1.6;
        }
        h1, h2, h3 {
          color: #2C3E50;
        }
        .callout {
          margin-top: 1.5em;
          margin-bottom: 1.5em;
        }
        </style>
---

::: callout-note
**Objetivo del trabajo**

Este trabajo práctico analiza qué variables sociodemográficas y laborales se asocian con la probabilidad de que una persona tenga ingresos anuales superiores a **\$50.000 dólares** en el dataset `adult_census_USA.csv`. Para ello, se trabajará con una regresión logística binomial, tomando como variable dependiente `income`, que distingue entre personas con ingresos `<=50K` y personas con ingresos `>50K`.
:::

# Preparación, carga y limpieza inicial de datos

## Carga de paquetes

```{r}
#| label: paquetes
#| warning: false
#| message: false

# Instalo pacman, para cargar todos los paquetes necesarios de forma ordenada.
if (!require("pacman")) install.packages("pacman")

pacman::p_load(
  tidyverse,        
  here,             
  janitor,          
  broom,            
  modelsummary,     
  marginaleffects,  
  scales,           
  kableExtra        
)
```

## Carga de la base de datos cruda

```{r}
#| label: carga-datos
#| warning: false
#| message: false

# Cargo la base original desde la carpeta TP3/data.
datos_raw <- read_csv(here("TP3", "data", "adult_census_USA.csv"))

# Reviso dimensiones generales de la base original.
dim(datos_raw)

# Reviso los nombres originales de las variables.
names(datos_raw)

# Reviso la estructura general de la base.
glimpse(datos_raw)
```

## Normalización de nombres y revisión inicial

```{r}
#| label: normalizacion-nombres
#| warning: false
#| message: false

# Creo una primera versión de la base con nombres normalizados.
datos_base <- datos_raw |> 
  clean_names()

# Reviso cómo quedaron los nombres después de la limpieza.
names(datos_base)

```
## Limpieza inicial de variables de texto

```{r}
#| label: limpieza-texto
#| warning: false
#| message: false

# Antes de transformar income, reviso sus valores originales.
datos_base |> 
  count(income, sort = TRUE)
```

```{r}
#| label: limpieza-inicial
#| warning: false
#| message: false

# Creo la base final
datos <- datos_base |> 
  
  # Limpio espacios innecesarios en todas las variables de texto.
  # También convierto los signos "?" en valores perdidos
  mutate(
    across(where(is.character), ~ na_if(str_trim(.x), "?"))
  ) |> 
  
  # Limpio income y la convierto en factor.
  # <=50K queda como categoría de referencia y >50K queda como la categoría cuya probabilidad vamos a modelar.
  mutate(
    income = str_remove(income, "\\.$"),
    income = factor(income, levels = c("<=50K", ">50K")),
    
    # Creo una versión numérica auxiliar de la variable dependiente, para calcular proporciones y hacer gráficos.
    income_num = if_else(income == ">50K", 1, 0)
  )

# Verifico que los niveles hayan quedado en el orden correcto.
levels(datos$income)

# Reviso nuevamente la estructura de la base limpia.
glimpse(datos)
```

# Balance de la variable dependiente

```{r}
#| label: balance-income-tabla
#| warning: false
#| message: false

# Calculo la cantidad y proporción de observaciones en cada categoría de ingreso.
balance_income <- datos |> 
  count(income) |> 
  mutate(
    prop = n / sum(n),
    porcentaje = percent(prop, accuracy = 0.1)
  )

balance_income |> 
  knitr::kable(
    col.names = c("Ingreso", "Cantidad", "Proporción", "Porcentaje"),
    caption = "Distribución de la variable dependiente"
  ) |> 
  kable_styling(full_width = FALSE)
```

```{r}
#| label: balance-income-grafico
#| warning: false
#| message: false

# Grafico la distribución de income para verificar si la variable objetivo está balanceada.
ggplot(balance_income, aes(x = income, y = prop, fill = income)) +
  geom_col(width = 0.6, alpha = 0.85) +
  geom_text(aes(label = porcentaje), vjust = -0.4) +
  scale_y_continuous(
    labels = percent_format(),
    limits = c(0, 1)
  ) +
  labs(
    title = "Distribución de la variable dependiente",
    subtitle = "Proporción de observaciones según nivel de ingreso",
    x = "Nivel de ingreso",
    y = "Proporción de observaciones",
    fill = "Ingreso"
  ) +
  theme_minimal() +
  theme(
    legend.position = "none"
  )
```

::: callout-note
**Lectura inicial del balance**

La variable dependiente `income` permite distinguir entre personas con ingresos anuales menores o iguales a **\$50.000 dólares** y personas con ingresos superiores a ese umbral. Este análisis inicial es necesario porque la regresión logística modelará la probabilidad de pertenecer a la segunda categoría, es decir, `>50K`. Por lo tanto, antes de avanzar con las variables explicativas, conviene observar si esa categoría aparece en una proporción similar a `<=50K` o si se encuentra menos representada dentro de la base.
:::
