---
title: "Trabajo Práctico Nº 3: Regresión logística"
subtitle: "Análisis de ingresos altos en el Adult Census Income Dataset"
author: "Juan Ignacio Gutierrez Julian"
date: "`r Sys.Date()`"
lang: es
execute:
  echo: true
  output: true
  eval: true
  warning: false
  message: false
format:
  html:
    toc: true
    toc-location: left
    toc-title: "Contenidos"
    embed-resources: true
    theme: cosmo
    code-fold: false
    code-tools: true
    df-print: paged
    include-in-header:
      text: |
        <style>
        body {
          text-align: justify;
          font-size: 16px;
          line-height: 1.6;
        }
        h1, h2, h3 {
          color: #2C3E50;
        }
        .callout {
          margin-top: 1.5em;
          margin-bottom: 1.5em;
        }
        </style>
---

::: callout-note
**Objetivo del trabajo**

Este trabajo práctico analiza qué variables sociodemográficas y laborales se asocian con la probabilidad de que una persona tenga ingresos anuales superiores a **\$50.000 dólares** en el dataset `adult_census_USA.csv`. Para ello, se trabajará con una regresión logística binomial, tomando como variable dependiente `income`, que distingue entre personas con ingresos `<=50K` y personas con ingresos `>50K`.
:::

# Preparación, carga y limpieza inicial de datos

## Carga de paquetes

```{r}
#| label: paquetes
#| warning: false
#| message: false

# Instalo pacman, para cargar todos los paquetes necesarios de forma ordenada.
if (!require("pacman")) install.packages("pacman")

pacman::p_load(
  tidyverse,        
  here,             
  janitor,          
  broom,            
  modelsummary,     
  marginaleffects,  
  scales,           
  kableExtra        
)
```

## Carga de la base de datos cruda

```{r}
#| label: carga-datos
#| warning: false
#| message: false

# Cargo la base original desde la carpeta TP3/data.
datos_raw <- read_csv(here("TP3", "data", "adult_census_USA.csv"))

# Reviso dimensiones generales de la base original.
dim(datos_raw)

# Reviso los nombres originales de las variables.
names(datos_raw)

# Reviso la estructura general de la base.
glimpse(datos_raw)
```

## Normalización de nombres y revisión inicial

```{r}
#| label: normalizacion-nombres
#| warning: false
#| message: false

# Creo una primera versión de la base con nombres normalizados.
datos_base <- datos_raw |> 
  clean_names()

# Reviso cómo quedaron los nombres después de la limpieza.
names(datos_base)

```

## Limpieza inicial de variables de texto

```{r}
#| label: limpieza-texto
#| warning: false
#| message: false

# Antes de transformar income, reviso sus valores originales.
datos_base |> 
  count(income, sort = TRUE)
```

```{r}
#| label: limpieza-inicial
#| warning: false
#| message: false

# Creo la base inicial
datos <- datos_base |> 
  
  # Limpio espacios innecesarios en todas las variables de texto.
  # También convierto los signos "?" en valores perdidos
  mutate(
    across(where(is.character), ~ na_if(str_trim(.x), "?"))
  ) |> 
  
  # Limpio income y la convierto en factor.
  # <=50K queda como categoría de referencia y >50K queda como la categoría cuya probabilidad vamos a modelar.
  mutate(
    income = str_remove(income, "\\.$"),
    income = factor(income, levels = c("<=50K", ">50K")),
    
    # Creo una versión numérica auxiliar de la variable dependiente, para calcular proporciones y hacer gráficos.
    income_num = if_else(income == ">50K", 1, 0)
  )

# Verifico que los niveles hayan quedado en el orden correcto.
levels(datos$income)

# Reviso nuevamente la estructura de la base limpia.
glimpse(datos)
```

# Balance de la variable dependiente

```{r}
#| label: balance-income-tabla
#| warning: false
#| message: false

# Calculo la cantidad y proporción de observaciones en cada categoría de ingreso.
balance_income <- datos |> 
  count(income) |> 
  mutate(
    prop = n / sum(n),
    porcentaje = percent(prop, accuracy = 0.1)
  )

balance_income |> 
  knitr::kable(
    col.names = c("Ingreso", "Cantidad", "Proporción", "Porcentaje"),
    caption = "Distribución de la variable dependiente"
  ) |> 
  kable_styling(full_width = FALSE)
```

```{r}
#| label: balance-income-grafico
#| warning: false
#| message: false

# Grafico la distribución de income para verificar si la variable objetivo está balanceada.
ggplot(balance_income, aes(x = income, y = prop, fill = income)) +
  geom_col(width = 0.6, alpha = 0.85) +
  geom_text(aes(label = porcentaje), vjust = -0.4) +
  scale_y_continuous(
    labels = percent_format(),
    limits = c(0, 1)
  ) +
  labs(
    title = "Distribución de la variable dependiente",
    subtitle = "Proporción de observaciones según nivel de ingreso",
    x = "Nivel de ingreso",
    y = "Proporción de observaciones",
    fill = "Ingreso"
  ) +
  theme_minimal() +
  theme(
    legend.position = "none"
  )
```

::: callout-note
**Lectura inicial del balance**

La variable dependiente `income` permite distinguir entre personas con ingresos anuales menores o iguales a **\$50.000 dólares** y personas con ingresos superiores a ese umbral. Este análisis inicial es necesario porque la regresión logística modelará la probabilidad de pertenecer a la segunda categoría, es decir, `>50K`. Por lo tanto, antes de avanzar con las variables explicativas, conviene observar si esa categoría aparece en una proporción similar a `<=50K` o si se encuentra menos representada dentro de la base.
:::

# Selección de variables y construcción de la base de modelado

```{r}
#| label: seleccion-variables
#| warning: false
#| message: false

# Creo la base que será utilizada para el análisis exploratorio y los modelos. Mantengo una cantidad reducida de variables para que el modelo sea interpretable.
datos_modelo <- datos |> 
  
  # Recodifico variables categóricas para reducir categorías y facilitar la interpretación.
  mutate(
    
    # Simplifico marital_status en dos grupos:
    # married incluye los estados civiles "Married".
    # not_married agrupa el resto de las situaciones.
    marital_simple = case_when(
      str_detect(marital_status, "^Married") ~ "married",
      TRUE ~ "not_married"
    ),
    
    # Simplifico race en White y Other
    race_simple = case_when(
      race == "White" ~ "White",
      TRUE ~ "Other"
    ),
    
    # Simplifico native_country en United States y Other.
    native_country_simple = case_when(
      native_country == "United-States" ~ "United States",
      TRUE ~ "Other"
    ),
    
    # Defino los factores y sus categorías de referencia.
    # En income, <=50K ya quedó como referencia en la primera parte.
    # En sex, Female queda como referencia para comparar Male contra Female.
    sex = factor(sex),
    sex = fct_relevel(sex, "Female"),
    
    marital_simple = factor(
      marital_simple,
      levels = c("not_married", "married")
    ),
    
    race_simple = factor(
      race_simple,
      levels = c("White", "Other")
    ),
    
    native_country_simple = factor(
      native_country_simple,
      levels = c("United States", "Other")
    ),
    
    # Transformo capital_gain y capital_loss con log1p.
    # log1p(x) equivale a log(x + 1), por lo que permite trabajar con valores iguales a cero.
    log_capital_gain = log1p(capital_gain),
    log_capital_loss = log1p(capital_loss)
  ) |> 
  
  # Selecciono únicamente las variables que se van a utilizar.
  select(
    income,
    income_num,
    age,
    education_num,
    sex,
    marital_simple,
    race_simple,
    hours_per_week,
    capital_gain,
    capital_loss,
    log_capital_gain,
    log_capital_loss,
    native_country_simple
  ) |> 
  
  # Elimino observaciones con valores perdidos en las variables seleccionadas.
  filter(
    if_all(everything(), ~ !is.na(.))
  )

# Reviso dimensiones de la base original limpia y de la base de modelado.
tibble(
  base = c("Base limpia inicial", "Base de modelado"),
  observaciones = c(nrow(datos), nrow(datos_modelo)),
  variables = c(ncol(datos), ncol(datos_modelo))
) |> 
  knitr::kable(
    caption = "Comparación entre la base limpia inicial y la base utilizada para modelar"
  ) |> 
  kable_styling(full_width = FALSE)
```

```{r}
#| label: niveles-referencia
#| warning: false
#| message: false

# Reviso las categorías de referencia de las variables factor. Al ser una regresión logística, la primera categoría será la de referencia.
niveles_referencia <- tibble(
  variable = c(
    "income",
    "sex",
    "marital_simple",
    "race_simple",
    "native_country_simple"
  ),
  categoria_referencia = c(
    levels(datos_modelo$income)[1],
    levels(datos_modelo$sex)[1],
    levels(datos_modelo$marital_simple)[1],
    levels(datos_modelo$race_simple)[1],
    levels(datos_modelo$native_country_simple)[1]
  )
)

niveles_referencia |> 
  knitr::kable(
    col.names = c("Variable", "Categoría de referencia"),
    caption = "Categorías de referencia para las variables categóricas"
  ) |> 
  kable_styling(full_width = FALSE)
```

```{r}
#| label: faltantes-modelo
#| warning: false
#| message: false

# Verifico que no queden valores perdidos en la base de modelado.
datos_modelo |> 
  summarise(
    across(
      everything(),
      ~ sum(is.na(.))
    )
  ) |> 
  pivot_longer(
    cols = everything(),
    names_to = "variable",
    values_to = "faltantes"
  ) |> 
  arrange(desc(faltantes)) |> 
  knitr::kable(
    col.names = c("Variable", "Valores perdidos"),
    caption = "Valores perdidos en la base de modelado"
  ) |> 
  kable_styling(full_width = FALSE)
```

```{r}
#| label: balance-modelo
#| warning: false
#| message: false

# Vuelvo a verificar el balance de income después de seleccionar variables y eliminar faltantes.
balance_modelo <- datos_modelo |> 
  count(income) |> 
  mutate(
    prop = n / sum(n),
    porcentaje = percent(prop, accuracy = 0.1)
  )

balance_modelo |> 
  knitr::kable(
    col.names = c("Ingreso", "Cantidad", "Proporción", "Porcentaje"),
    caption = "Distribución de income en la base de modelado"
  ) |> 
  kable_styling(full_width = FALSE)
```

# Análisis exploratorio

Antes de ajustar los modelos, conviene mirar cómo se comportan las variables seleccionadas frente a `income`. Esta revisión me sirve para detectar patrones generales, evaluar si conviene realizar alguna transformación y dejar mejor fundamentada la especificación del modelo logístico.

## Variables continuas e ingreso

```{r}
#| label: grafico-age-income
#| warning: false
#| message: false

# Comparo la distribución de edad entre los dos grupos de ingreso.
ggplot(datos_modelo, aes(x = income, y = age, fill = income)) +
  geom_boxplot(alpha = 0.85) +
  labs(
    title = "Edad según nivel de ingreso",
    subtitle = "Comparación entre personas con ingresos <=50K y >50K",
    x = "Nivel de ingreso",
    y = "Edad",
    fill = "Ingreso"
  ) +
  theme_minimal() +
  theme(
    legend.position = "none"
  )
```

```{r}
#| label: grafico-education-income
#| warning: false
#| message: false

# Comparo la distribución de education_num según nivel de ingreso.
ggplot(datos_modelo, aes(x = income, y = education_num, fill = income)) +
  geom_boxplot(alpha = 0.85) +
  labs(
    title = "Nivel educativo según nivel de ingreso",
    subtitle = "education_num resume el nivel educativo alcanzado",
    x = "Nivel de ingreso",
    y = "Nivel educativo",
    fill = "Ingreso"
  ) +
  theme_minimal() +
  theme(
    legend.position = "none"
  )
```

```{r}
#| label: grafico-hours-income
#| warning: false
#| message: false

# Comparo la distribución de horas trabajadas por semana según nivel de ingreso.
ggplot(datos_modelo, aes(x = income, y = hours_per_week, fill = income)) +
  geom_boxplot(alpha = 0.85) +
  labs(
    title = "Horas trabajadas por semana según nivel de ingreso",
    subtitle = "Distribución de hours_per_week por categoría de income",
    x = "Nivel de ingreso",
    y = "Horas trabajadas por semana",
    fill = "Ingreso"
  ) +
  theme_minimal() +
  theme(
    legend.position = "none"
  )
```

En conjunto, los gráficos de variables continuas muestran diferencias visibles entre los dos grupos de ingreso. Las personas con ingresos `>50K` tienden a presentar mayores valores de `education_num` y, en general, una distribución algo más alta de horas trabajadas por semana. La edad también muestra una diferencia entre grupos, aunque con mayor superposición. Estas diferencias justifican incluir las tres variables en los modelos, pero no sugieren una transformación adicional para `age`, `education_num` o `hours_per_week`, porque sus escalas siguen siendo interpretables directamente.

## Variables categóricas e ingreso

```{r}
#| label: grafico-categoricas-income
#| warning: false
#| message: false

# Calculo la proporción de personas con ingresos >50K dentro de cada categoría.
proporcion_categoricas <- bind_rows(
  
  datos_modelo |> 
    group_by(sex) |> 
    summarise(
      prop_ingreso_alto = mean(income_num),
      n = n(),
      .groups = "drop"
    ) |> 
    transmute(
      variable = "Sexo",
      categoria = as.character(sex),
      prop_ingreso_alto,
      n
    ),
  
  datos_modelo |> 
    group_by(marital_simple) |> 
    summarise(
      prop_ingreso_alto = mean(income_num),
      n = n(),
      .groups = "drop"
    ) |> 
    transmute(
      variable = "Estado civil",
      categoria = as.character(marital_simple),
      prop_ingreso_alto,
      n
    ),
  
  datos_modelo |> 
    group_by(race_simple) |> 
    summarise(
      prop_ingreso_alto = mean(income_num),
      n = n(),
      .groups = "drop"
    ) |> 
    transmute(
      variable = "Raza",
      categoria = as.character(race_simple),
      prop_ingreso_alto,
      n
    ),
  
  datos_modelo |> 
    group_by(native_country_simple) |> 
    summarise(
      prop_ingreso_alto = mean(income_num),
      n = n(),
      .groups = "drop"
    ) |> 
    transmute(
      variable = "País de origen",
      categoria = as.character(native_country_simple),
      prop_ingreso_alto,
      n
    )
)

proporcion_categoricas |> 
  mutate(
    porcentaje = percent(prop_ingreso_alto, accuracy = 0.1)
  ) |> 
  knitr::kable(
    col.names = c("Variable", "Categoría", "Proporción de ingresos >50K", "Cantidad", "Porcentaje"),
    caption = "Proporción de ingresos altos por categoría"
  ) |> 
  kable_styling(full_width = FALSE)
```

```{r}
#| label: grafico-proporcion-categoricas
#| warning: false
#| message: false

# Grafico la proporción de ingresos altos en cada categoría.
ggplot(
  proporcion_categoricas,
  aes(x = reorder(categoria, prop_ingreso_alto), y = prop_ingreso_alto)
) +
  geom_col(alpha = 0.85) +
  geom_text(
    aes(label = percent(prop_ingreso_alto, accuracy = 0.1)),
    hjust = -0.1,
    size = 3
  ) +
  coord_flip() +
  facet_wrap(~ variable, scales = "free_y") +
  scale_y_continuous(
    labels = percent_format(),
    limits = c(0, max(proporcion_categoricas$prop_ingreso_alto) + 0.08)
  ) +
  labs(
    title = "Proporción de personas con ingresos >50K por categoría",
    x = "Categoría",
    y = "Proporción con ingresos >50K"
  ) +
  theme_minimal()
```

# Decisiones de transformación

Al revisar `capital_gain` y `capital_loss`, vemos que la mayoría de los casos queda en cero y solo una parte menor registra valores positivos, algunos de ellos muy altos. Por eso, trabajar con la escala original puede hacer que esos valores extremos pesen demasiado en el análisis. Para evitarlo, uso `log1p()`, que es equivalente a `log(x + 1)`, lo que me permite transformar la variable sin perder las observaciones que tienen valor cero.

```{r}
#| label: resumen-capital
#| warning: false
#| message: false

# Resumo las variables de capital antes y después de la transformación logarítmica.
datos_modelo |> 
  summarise(
    capital_gain_min = min(capital_gain),
    capital_gain_media = mean(capital_gain),
    capital_gain_mediana = median(capital_gain),
    capital_gain_max = max(capital_gain),
    capital_loss_min = min(capital_loss),
    capital_loss_media = mean(capital_loss),
    capital_loss_mediana = median(capital_loss),
    capital_loss_max = max(capital_loss)
  ) |> 
  pivot_longer(
    cols = everything(),
    names_to = "estadistico",
    values_to = "valor"
  ) |> 
  knitr::kable(
    caption = "Resumen de capital_gain y capital_loss antes de la transformación"
  ) |> 
  kable_styling(full_width = FALSE)
```

```{r}
#| label: grafico-transformaciones-capital
#| warning: false
#| message: false

# Paso las variables de capital a formato largo para comparar distribuciones.
capital_largo <- datos_modelo |> 
  select(
    capital_gain,
    capital_loss,
    log_capital_gain,
    log_capital_loss
  ) |> 
  pivot_longer(
    cols = everything(),
    names_to = "variable",
    values_to = "valor"
  )

# Grafico la distribución de las variables originales y transformadas.
ggplot(capital_largo, aes(x = valor)) +
  geom_histogram(bins = 40, alpha = 0.85) +
  facet_wrap(~ variable, scales = "free") +
  labs(
    title = "Distribución de variables de capital antes y después de log1p",
    x = "Valor",
    y = "Cantidad de observaciones"
  ) +
  theme_minimal()
```

```{r}
#| label: grafico-capital-income
#| warning: false
#| message: false

# Comparo las variables transformadas según nivel de ingreso.
datos_modelo |> 
  select(income, log_capital_gain, log_capital_loss) |> 
  pivot_longer(
    cols = c(log_capital_gain, log_capital_loss),
    names_to = "variable",
    values_to = "valor"
  ) |> 
  ggplot(aes(x = income, y = valor, fill = income)) +
  geom_boxplot(alpha = 0.85) +
  facet_wrap(~ variable, scales = "free_y") +
  labs(
    title = "Variables de capital transformadas según nivel de ingreso",
    x = "Nivel de ingreso",
    y = "Valor transformado con log1p",
    fill = "Ingreso"
  ) +
  theme_minimal() +
  theme(
    legend.position = "none"
  )
```

::: callout-note
**Sobre la transformación**

Como `capital_gain` y `capital_loss` tienen muchos valores en cero y algunos valores positivos muy altos, se usa `log1p()` para reducir el peso de los extremos sin perder esas observaciones. Esta función equivale a `log(x + 1)`, por lo que permite trabajar correctamente con valores iguales a cero.
:::

# Término de interacción propuesto

Además del modelo base, incluyo una interacción entre `sex` y `hours_per_week` para evaluar si trabajar más horas por semana se asocia con la misma probabilidad de superar los **\$50.000 dólares** anuales en hombres y mujeres. La relación entre horas trabajadas e ingresos puede variar por diferencias en inserción laboral, tipos de ocupación y acceso a puestos mejor remunerados. Por eso, el segundo modelo permite observar si la asociación entre `hours_per_week` e ingresos altos cambia al tener en cuenta el sexo.

# Ajuste de modelos de regresión logística

La variable dependiente es `income`. Dado que `<=50K` quedó como categoría de referencia y `>50K` como categoría a predecir, los modelos estiman la probabilidad de que una persona pertenezca al grupo de ingresos superiores a **\$50.000 dólares** anuales.

## Modelo 1: modelo base sin interacción

```{r}
#| label: modelo-1
#| warning: false
#| message: false

# Ajusto un modelo logístico base sin interacción.
modelo_1 <- glm(
  income ~ age +
    education_num +
    sex +
    marital_simple +
    race_simple +
    hours_per_week +
    log_capital_gain +
    log_capital_loss +
    native_country_simple,
  data = datos_modelo,
  family = binomial(link = "logit")
)

# Reviso el resumen del modelo base.
summary(modelo_1)
```

## Modelo 2: modelo con interacción

```{r}
#| label: modelo-2
#| warning: false
#| message: false

# Ajusto un segundo modelo logístico con los mismos predictores del modelo base,pero incorporando una interacción entre sex y hours_per_week.
modelo_2 <- glm(
  income ~ age +
    education_num +
    sex * hours_per_week +
    marital_simple +
    race_simple +
    log_capital_gain +
    log_capital_loss +
    native_country_simple,
  data = datos_modelo,
  family = binomial(link = "logit")
)

# Reviso el resumen del modelo interactivo.
summary(modelo_2)
```

```{r}
#| label: tabla-modelos-inicial
#| warning: false
#| message: false

# Presento una primera tabla con ambos modelos.
modelsummary(
  list(
    "Modelo 1: base" = modelo_1,
    "Modelo 2: interacción" = modelo_2
  ),
  estimate = "{estimate}",
  statistic = "({std.error})",
  stars = TRUE,
  output = "kableExtra",
  gof_omit = "IC|Log|Adj|RMSE"
) |> 
  kable_styling(full_width = FALSE)
```

# Interpretación de resultados

A partir de los dos modelos ajustados, la interpretación se concentra en el Modelo 2, que incorpora la interacción entre `sex` y `hours_per_week`. Para leer los resultados uso dos medidas: los efectos marginales promedio, que expresan cambios en probabilidad, y los odds ratios, que permiten interpretar los coeficientes en términos de chances.

## Efectos marginales promedio

```{r}
#| label: efectos-marginales
#| warning: false
#| message: false

# Calculo los efectos marginales promedio del Modelo 2.
ame_modelo_2 <- avg_slopes(
  modelo_2,
  type = "response"
)

ame_tabla <- as_tibble(ame_modelo_2)

# En algunas versiones del paquete, contrast no aparece para todas las variables.
if (!"contrast" %in% names(ame_tabla)) {
  ame_tabla <- ame_tabla |> 
    mutate(contrast = NA_character_)
}

ame_tabla <- ame_tabla |> 
  mutate(
    variable = case_when(
      term == "age" ~ "Edad",
      term == "education_num" ~ "Nivel educativo",
      term == "sex" ~ "Sexo",
      term == "marital_simple" ~ "Estado civil",
      term == "race_simple" ~ "Raza",
      term == "hours_per_week" ~ "Horas por semana",
      term == "log_capital_gain" ~ "Capital gain, log",
      term == "log_capital_loss" ~ "Capital loss, log",
      term == "native_country_simple" ~ "País de origen",
      TRUE ~ term
    ),
    comparacion = if_else(
      is.na(contrast),
      "Cambio de una unidad",
      contrast
    )
  ) |> 
  transmute(
    variable,
    comparacion,
    efecto_pp = round(estimate * 100, 3),
    error_estandar = round(std.error * 100, 3),
    ic_95_inferior = round(conf.low * 100, 3),
    ic_95_superior = round(conf.high * 100, 3),
    p_valor = format.pval(p.value, digits = 3, eps = 0.001)
  )

ame_tabla |> 
  knitr::kable(
    col.names = c(
      "Variable",
      "Comparación",
      "Efecto en puntos porcentuales",
      "Error estándar",
      "IC 95% inferior",
      "IC 95% superior",
      "p valor"
    ),
    caption = "Efectos marginales promedio del Modelo 2"
  ) |> 
  kable_styling(full_width = FALSE)
```

Los efectos marginales promedio permiten leer el modelo en una escala más intuitiva que la de los coeficientes logísticos. En lugar de expresar el resultado en log odds, la tabla muestra cuántos puntos porcentuales cambia, en promedio, la probabilidad de superar los **$50.000 dólares** anuales ante cambios en cada variable. En las variables continuas, el efecto corresponde a una unidad adicional; en las categóricas, a la diferencia respecto de la categoría de referencia.

## Odds ratios del Modelo 2

```{r}
#| label: odds-ratios
#| warning: false
#| message: false

# Paso los coeficientes del Modelo 2 a odds ratios.
odds_ratios <- tidy(modelo_2) |> 
  filter(term != "(Intercept)") |> 
  mutate(
    odds_ratio = exp(estimate),
    conf_80_low = exp(estimate - qnorm(0.90) * std.error),
    conf_80_high = exp(estimate + qnorm(0.90) * std.error),
    conf_95_low = exp(estimate - qnorm(0.975) * std.error),
    conf_95_high = exp(estimate + qnorm(0.975) * std.error),
    conf_99_low = exp(estimate - qnorm(0.995) * std.error),
    conf_99_high = exp(estimate + qnorm(0.995) * std.error),
    termino_limpio = case_when(
      term == "age" ~ "Edad",
      term == "education_num" ~ "Nivel educativo",
      term == "sexMale" ~ "Sexo: Male",
      term == "marital_simplemarried" ~ "Estado civil: married",
      term == "race_simpleOther" ~ "Raza: Other",
      term == "hours_per_week" ~ "Horas por semana",
      term == "log_capital_gain" ~ "Capital gain, log",
      term == "log_capital_loss" ~ "Capital loss, log",
      term == "native_country_simpleOther" ~ "País de origen: Other",
      term == "sexMale:hours_per_week" ~ "Interacción: Male y horas",
      TRUE ~ term
    )
  )

odds_ratios |> 
  transmute(
    variable = termino_limpio,
    odds_ratio = round(odds_ratio, 3),
    ic_95_inferior = round(conf_95_low, 3),
    ic_95_superior = round(conf_95_high, 3),
    p_valor = format.pval(p.value, digits = 3, eps = 0.001)
  ) |> 
  knitr::kable(
    col.names = c(
      "Variable",
      "Odds ratio",
      "IC 95% inferior",
      "IC 95% superior",
      "p valor"
    ),
    caption = "Odds ratios del Modelo 2"
  ) |> 
  kable_styling(full_width = FALSE)
```

Los odds ratios muestran una asociación clara entre varias variables del modelo y la probabilidad de tener ingresos altos. El nivel educativo es uno de los predictores más importantes: cada aumento de una unidad en `education_num` multiplica las chances de superar los **$50.000 dólares** por aproximadamente **1,46**, manteniendo constantes las demás variables del modelo. En la misma línea, la edad también aparece asociada positivamente: por cada año adicional, las chances aumentan alrededor de **1,04** veces.

El estado civil tiene una diferencia especialmente marcada. Las personas clasificadas como `married` presentan chances mucho más altas de pertenecer al grupo de ingresos superiores a **$50.000 dólares** que las personas no casadas, con un odds ratio cercano a **10,5**. Este resultado debe leerse con cuidado, porque `marital_simple` agrupa varias situaciones en una categoría amplia de no casados; aun así, dentro del modelo, la diferencia aparece con mucha fuerza.

Las variables de capital también tienen una asociación positiva. Tanto `log_capital_gain` como `log_capital_loss` aumentan las chances estimadas de ingresos altos. Esto tiene sentido porque capturan información económica adicional que no aparece directamente en las horas trabajadas o en el nivel educativo. En particular, `log_capital_gain` tiene un odds ratio aproximado de **1,23**, mientras que `log_capital_loss` se ubica cerca de **1,17**.

También aparecen diferencias negativas en `native_country_simpleOther` y `race_simpleOther`. En ambos casos, el odds ratio es menor a 1, lo que indica menores chances de superar los **$50.000 dólares** anuales en comparación con las categorías de referencia, que son `United States` y `White`, respectivamente. En el caso del sexo, el efecto principal de `sexMale` no es estadísticamente significativo, por lo que no conviene interpretarlo como una diferencia clara por sí sola, especialmente porque el modelo incluye una interacción entre sexo y horas trabajadas.

## Forest plot de odds ratios

```{r}
#| label: forest-plot
#| warning: false
#| message: false

# Ordeno los términos para que el gráfico sea más claro.
odds_ratios_plot <- odds_ratios |> 
  mutate(
    termino_limpio = fct_reorder(termino_limpio, odds_ratio)
  )

# Grafico los odds ratios con intervalos de confianza al 80%, 95% y 99%.
ggplot(odds_ratios_plot, aes(y = termino_limpio)) +
  geom_vline(
    xintercept = 1,
    linetype = "dashed"
  ) +
  geom_segment(
    aes(
      x = conf_99_low,
      xend = conf_99_high,
      yend = termino_limpio
    ),
    linewidth = 0.8,
    alpha = 0.35
  ) +
  geom_segment(
    aes(
      x = conf_95_low,
      xend = conf_95_high,
      yend = termino_limpio
    ),
    linewidth = 1.5,
    alpha = 0.55
  ) +
  geom_segment(
    aes(
      x = conf_80_low,
      xend = conf_80_high,
      yend = termino_limpio
    ),
    linewidth = 2.3,
    alpha = 0.75
  ) +
  geom_point(
    aes(x = odds_ratio),
    size = 2.5
  ) +
  scale_x_log10() +
  labs(
    title = "Odds ratios del Modelo 2",
    subtitle = "Intervalos de confianza al 80%, 95% y 99%",
    x = "Odds ratio, escala logarítmica",
    y = "Variable"
  ) +
  theme_minimal()
```

El forest plot resume visualmente la misma información de la tabla anterior. La línea vertical en 1 marca el punto donde una variable no modificaría las chances de tener ingresos altos. Los términos ubicados a la derecha de esa línea se asocian con mayores chances; los ubicados a la izquierda, con menores chances. Además, los intervalos que cruzan la línea de 1 muestran efectos menos precisos o menos claros desde el punto de vista estadístico.

## Variables significativas

```{r}
#| label: variables-significativas
#| warning: false
#| message: false

# Ordeno las variables significativas al 5%.
variables_significativas <- odds_ratios |> 
  filter(p.value < 0.05) |> 
  mutate(
    direccion = if_else(
      odds_ratio > 1,
      "Aumenta las chances",
      "Reduce las chances"
    )
  ) |> 
  transmute(
    variable = termino_limpio,
    direccion,
    odds_ratio = round(odds_ratio, 3),
    p_valor = format.pval(p.value, digits = 3, eps = 0.001)
  )

variables_significativas |> 
  knitr::kable(
    col.names = c(
      "Variable",
      "Dirección",
      "Odds ratio",
      "p valor"
    ),
    caption = "Variables significativas del Modelo 2 al 5%"
  ) |> 
  kable_styling(full_width = FALSE)
```

Las variables significativas al 5% son las que muestran una asociación más clara con la probabilidad de tener ingresos altos dentro de este modelo. En conjunto, el resultado sugiere que los ingresos superiores a **$50.000 dólares** no se explican por una sola dimensión, sino por una combinación de educación, edad, estado civil, horas trabajadas, variables de capital y algunas características sociodemográficas.

## Interpretación de la interacción

```{r}
#| label: tabla-interaccion
#| warning: false
#| message: false

# Separo el término de interacción para leerlo con más claridad.
interaccion <- odds_ratios |> 
  filter(term == "sexMale:hours_per_week") |> 
  transmute(
    termino = termino_limpio,
    odds_ratio = odds_ratio,
    ic_95_inferior = conf_95_low,
    ic_95_superior = conf_95_high,
    p_value = p.value
  )

interaccion |> 
  mutate(
    odds_ratio = round(odds_ratio, 3),
    ic_95_inferior = round(ic_95_inferior, 3),
    ic_95_superior = round(ic_95_superior, 3),
    p_valor = format.pval(p_value, digits = 3, eps = 0.001)
  ) |> 
  select(-p_value) |> 
  knitr::kable(
    col.names = c(
      "Término",
      "Odds ratio",
      "IC 95% inferior",
      "IC 95% superior",
      "p valor"
    ),
    caption = "Término de interacción del Modelo 2"
  ) |> 
  kable_styling(full_width = FALSE)
```

La interacción entre `sexMale` y `hours_per_week` tiene un odds ratio cercano a **1,01** y un p valor aproximado de **0,09**. Esto indica que, en el modelo, la relación entre horas trabajadas e ingresos altos parece ser apenas más positiva para los hombres que para las mujeres. Sin embargo, la evidencia no alcanza el umbral convencional del 5%, por lo que no conviene presentar esta diferencia como un resultado estadísticamente sólido.

En términos sustantivos, la interacción era razonable como hipótesis: podía esperarse que una hora adicional de trabajo semanal no se tradujera del mismo modo en ingresos altos para hombres y mujeres. De todos modos, con esta especificación, el resultado es más bien débil. La interacción aporta una pregunta interesante, pero no cambia de manera contundente la interpretación general del modelo.

# Comparación global de modelos

```{r}
#| label: comparacion-modelos
#| warning: false
#| message: false

# Comparo los dos modelos con glance().
comparacion_modelos <- bind_rows(
  glance(modelo_1) |> 
    mutate(modelo = "Modelo 1: base"),
  glance(modelo_2) |> 
    mutate(modelo = "Modelo 2: interacción")
) |> 
  mutate(
    pseudo_r2 = 1 - deviance / null.deviance
  ) |> 
  select(
    modelo,
    nobs,
    AIC,
    BIC,
    deviance,
    null.deviance,
    pseudo_r2
  )

comparacion_modelos_tabla <- comparacion_modelos |> 
  mutate(
    AIC = round(AIC, 3),
    BIC = round(BIC, 3),
    deviance = round(deviance, 3),
    null.deviance = round(null.deviance, 3),
    pseudo_r2 = round(pseudo_r2, 4)
  )

comparacion_modelos_tabla |> 
  knitr::kable(
    col.names = c(
      "Modelo",
      "Observaciones",
      "AIC",
      "BIC",
      "Deviance",
      "Null deviance",
      "Pseudo R2"
    ),
    caption = "Comparación global entre modelos"
  ) |> 
  kable_styling(full_width = FALSE)
```

```{r}
#| label: objetos-comparacion
#| warning: false
#| message: false

# Guardo algunos valores para mencionarlos en la conclusión.
aic_m1 <- comparacion_modelos |> 
  filter(modelo == "Modelo 1: base") |> 
  pull(AIC)

aic_m2 <- comparacion_modelos |> 
  filter(modelo == "Modelo 2: interacción") |> 
  pull(AIC)

pseudo_m1 <- comparacion_modelos |> 
  filter(modelo == "Modelo 1: base") |> 
  pull(pseudo_r2)

pseudo_m2 <- comparacion_modelos |> 
  filter(modelo == "Modelo 2: interacción") |> 
  pull(pseudo_r2)

delta_aic <- aic_m2 - aic_m1
delta_pseudo <- pseudo_m2 - pseudo_m1

mejora_global <- aic_m2 < aic_m1 & pseudo_m2 > pseudo_m1
```

La comparación global permite evaluar si vale la pena incorporar la interacción. El AIC del Modelo 1 es `r round(aic_m1, 3)`, mientras que el del Modelo 2 es `r round(aic_m2, 3)`. El pseudo R2 pasa de `r round(pseudo_m1, 4)` en el Modelo 1 a `r round(pseudo_m2, 4)` en el Modelo 2.

Aunque el Modelo 2 incorpora una hipótesis sustantiva razonable, la mejora global debe leerse con cautela. La interacción entre sexo y horas trabajadas no resulta significativa al 5%, y su odds ratio está muy cerca de 1. Por eso, incluso si el AIC o el pseudo R2 muestran una variación leve, la diferencia entre ambos modelos no parece modificar de manera importante la lectura sustantiva del problema.

# Conclusión

El modelo logístico permite observar qué características se asocian con la probabilidad de superar los **$50.000 dólares** anuales en el dataset. Los resultados más claros aparecen en el nivel educativo, el estado civil, la edad, las horas trabajadas por semana y las variables de capital. En particular, el nivel educativo y el estado civil muestran asociaciones positivas muy marcadas, mientras que `native_country_simpleOther` y `race_simpleOther` aparecen asociados con menores chances de pertenecer al grupo de ingresos altos.

La transformación de `capital_gain` y `capital_loss` fue útil porque ambas variables tenían muchos valores en cero y algunos valores positivos muy altos. Al usar `log1p()`, esas variables pudieron incorporarse al modelo sin perder observaciones y reduciendo el peso de los valores extremos.

La interacción entre `sex` y `hours_per_week` tenía sentido teórico, porque permitía evaluar si la relación entre horas trabajadas e ingresos altos cambiaba según el sexo. Sin embargo, en los resultados del Modelo 2, esa interacción es débil y no significativa al 5%. Por lo tanto, no hay suficiente evidencia para afirmar que la pendiente de `hours_per_week` sea claramente distinta entre hombres y mujeres.

En síntesis, el Modelo 2 agrega una interacción interesante desde el punto de vista sustantivo, pero no cambia de forma fuerte la interpretación general. El análisis sugiere que los ingresos altos están asociados principalmente con educación, estado civil, edad, horas trabajadas y variables de capital. De todos modos, estos resultados deben leerse como asociaciones estadísticas y no como efectos causales, porque el trabajo no utiliza un diseño experimental ni una estrategia de identificación causal.