---
title: "Trabajo Práctico 1: Uso de internet mundial"
author: "Juan Ignacio Gutiérrez"
format: html
editor: visual
---

## Objetivo

A continuación se desarrolla el Trabajo Práctico 1 de Manejo y Visualización de Datos. El objetivo de este trabajo es preparar, transformar y resumir los datos provistos por el Banco Mundial sobre uso de internet a nivel mundial, de manera que permitan evaluar la hipótesis planteada sobre las diferencias entre grupos de ingreso en la última década.

## Trabajo inicial

### Carga de librerías.

```{r}
library(tidyverse)

library(janitor)

library(stringr)

library(forcats)
```

### Carga de las bases de datos.

```{r}
internet_users <- read_csv("../data/internet_users_world_wide.csv", skip = 4)

metadata_countries <- read_csv("../data/metadata_countries_internet_users.csv")

indicator_description <- read_lines("../data/indicator_description.txt")
```

### Exploración de las bases de datos.

#### Base de datos internet_users

```{r}
glimpse(internet_users)

head(internet_users)

dim(internet_users)

names(internet_users)
```

#### Base de datos metadata_countries

```{r}
head(metadata_countries)

dim(metadata_countries)

names(metadata_countries)

glimpse(metadata_countries)
```

A partir de esta exploración inicial, se observa que la base principal cada año aparece como una columna distinta, mientras que las unidades de análisis corresponden a países o regiones geograficas Además, hay una columna residual vacía tanto en la base como la metadata. Esta ultima aportará variables muy relevantes para el análisis que se hará a continuación, especialmente `Region` e `IncomeGroup`.

A continuación se avanzará con la normalización de nombres, la remoción de columnas vacías y la transformación de la base principal a formato largo como es indicado en la consigna.

## Trabajo siguiente

### Normalización de nombres y limpieza inicial

Para facilitar el trabajo posterior, se normalizarán los nombres de las columnas y se eliminarán columnas completamente vacías. Esto se hace a través de la función `normalize_dataframe`:

```{r}
normalize_dataframe <- function(dataframe) { dataframe |> clean_names() |> remove_empty(which = "cols") }
```

Aplico esta función a ambas bases de datos:

```{r}
internet_users_clean <- normalize_dataframe(internet_users)

metadata_countries_clean <- normalize_dataframe(metadata_countries)
```

Chequeo que la función haya funcionado correctamente:

```{r}
names(internet_users_clean)

dim(internet_users_clean)

names(metadata_countries_clean)

dim(metadata_countries_clean)
```

### Transformación a formato largo

```{r}
internet_users_long <- internet_users_clean |> pivot_longer( cols = x1990:x2025, names_to = "year", values_to = "internet_users_pct" ) |> mutate(year = as.integer(str_remove(year, "^x")))

head(internet_users_long)

dim(internet_users_long)

glimpse(internet_users_long)
```

Esta normalización hace que ambas bases queden con nombres de variables gomogéneos y sin columnas scompletametamente vacías.La transformación de internet_users a long nos permite que cada fila represente una observación pais-año, que será mas comodo para filtrar y combinar la información con la metadata.

Aclaración: uso `str_remove(year, "^x")` porque sino queda el año con una "x" al principio, lo que genera error al querer convertirlo a entero.

## Tratamiento de faltantes y cruce con metadata

### Restricción del período de análisis

En la hipótesis nos interesan unicamente los datos de 2013 a 2023, por lo que se filtrarán unicamente esos años.

```{r}
internet_users_2013_2023 <- internet_users_long |> filter(year >= 2013, year <= 2023)
```

Chequeo que el filtro haya funcionado correctamente:

```{r}
range(internet_users_2013_2023$year)

dim(internet_users_2013_2023)

head(internet_users_2013_2023)
```

### Identificación y tratamiento de NAs

Ahora que el periodo ya está restringido. Vamos a revisar los datos faltantes de `internet_users_pct`, que es la variable que nos interesa para el análisis. En los casos con NAs en esta variable, se excluiran los datos unicamente cuando impidan realizar el análisis comparativo.

```{r}
sum(is.na(internet_users_2013_2023$internet_users_pct))

internet_users_2013_2023 |> filter(is.na(internet_users_pct)) |> select(country_name, country_code, year, internet_users_pct) |> head(15)

internet_users_no_na <- internet_users_2013_2023 |> filter(!is.na(internet_users_pct))
```

Checkeo y veo que se hayan eliminado los NAs correctamente:

```{r}
sum(is.na(internet_users_no_na$internet_users_pct))

dim(internet_users_no_na)
```

### Cruce con metadata

Ahora que ya tengo la base limpia, y esta en long, y sin NAs. Puedo cruzarlo con la metadata. Para sumar las variables descriptivas, indispensables para el análisis (`region` e `income_group`). Para esto hago un `left_join()` utilizando `country_code` como clave.

```{r}
internet_users_joined <- internet_users_no_na |> left_join(metadata_countries_clean, by = "country_code")
```

Chequeo que el join haya funcionado correctamente:

```{r}
head(internet_users_joined)

dim(internet_users_joined)
```

Reviso que no haya quedado ningún NA en las variables descriptivas:

```{r}
internet_users_joined |> count(income_group, sort = TRUE)
```

Como hay NAs en income_group, me quedo solo con los casos "High income", "Low income", "Lower middle income" y "Upper middle income". Esto debido a que en la hipótesis compara exclusivamente esos grupos de ingreso, y los NAs se pueden estar dando por otros agregados regionales y otras clasificaciones.

```{r}
internet_users_income_groups <- internet_users_joined |>
  filter(
    income_group %in% c(
      "Low income",
      "Lower middle income",
      "Upper middle income",
      "High income"
    )
  )

internet_users_income_groups |>
  count(income_group, sort = TRUE)
```

Ahora que se tiene una base de datos limpia, con la variable de interés sin NAs, y con las variables descriptivas necesarias para el análisis comparativo entre grupos de ingreso.Lo que sigue es ordenar los grupos de ingreso para que tengan un orden jerárquico en las visualizaciones posteriores.

```{r}
internet_users_income_groups <- internet_users_income_groups |>
  mutate(
    income_group = factor(
      income_group,
      levels = c(
        "Low income",
        "Lower middle income",
        "Upper middle income",
        "High income"
      )
    )
  )

levels(internet_users_income_groups$income_group)

internet_users_income_groups |>
  count(income_group)
```

Después de restringir la base al período 2013–2023, se eliminaron solo los casos con valores faltantes en `internet_users_pct`. Luego, se hizo un `left_join()` con la metadata de países para incorporar `income_group`. Y por último, se conservaron únicamente las cuatro categorías de ingreso relevantes y se las ordenó jerárquicamente, dejando la base preparada para la agregación y construcción del resultado final del TP.

## Ultima Agregación y construcción del resultado final

### Cálculo de la métrica resumen

Se calcurará para cada año y grupo de ingreso el porcentaje de individuos que usan el internet, esto nos permite comparar el nivel absoluto y también la evolución en el tiempo de los distintos grupos de ingreso.

```{r}
internet_users_summary <- internet_users_income_groups |>
  group_by(year, income_group) |>
  summarize(
    mean_internet_users_pct = mean(internet_users_pct, na.rm = TRUE),
    .groups = "drop"
  )

head(internet_users_summary)

dim(internet_users_summary)

internet_users_summary |>
  arrange(year, income_group)

```

### Construcción de la tabla final

Ya calculado el promedio, reorganizamos la tabla para que cada grupo aparezca como una columna disntintta. Esto nos sirve para poder comparar la evolución entre categorías de ingreso. Además, se añade la columna de `indicator_name` con el nombre del indicador, para facilitar la interpretación de la tabla y su uso en visualizaciones posteriores. Y se reordenan los grupos para su lectura e interpretación posterior.

```{r}
resultado_hipotesis <- internet_users_summary |>
  pivot_wider(
    names_from = income_group,
    values_from = mean_internet_users_pct
  ) |> mutate(indicator_name = "Proporción de la población
que usa internet (%)") |> select(year, `Low income`, `Lower middle income`, `Upper middle income`, `High income`, indicator_name)

head(resultado_hipotesis)

dim(resultado_hipotesis)

names(resultado_hipotesis)
```

Ya contruida la tabla y verificado que tenga el formato correcto, se exporta a un archivo CSV para su uso en visualizaciones posteriores.

```{r}
write_csv(resultado_hipotesis, "../output/resultado_hipotesis.csv")
```


